【裁判字號】    97,上,10
【裁判日期】    981013
【裁判案由】    確認質權不存在等
【裁判全文】
臺灣高等法院高雄分院民事判決            97年度上字第10號
上  訴  人  屏東縣潮州鎮農會
法定代理人  甲○○
訴訟代理人  張賜龍律師
            陳靜娟律師
被上訴人    台灣金聯資產管理股份有限公司
法定代理人  乙○○
訴訟代理人  丁玉雯律師
參  加  人  萬大禾鋼鐵股份有限公司
法定代理人  丁○○
上列當事人間因確認質權不存在等事件，對於民國96年8 月3 日
臺灣屏東地方法院95年度訴字第140 號第一審判決提起上訴，本
院於98年9月29日辯論終結，茲判決如下：
    主  文
原判決關於：(一)確認上訴人就奇育營造工程股份有限公司對臺灣
土地銀行股份有限公司潮榮分公司所簽發編號AA九八一四九號定
期存款存單債權，於新台幣伍拾玖萬元範圍內之質權法律關係不
存在；(二)上訴人應將臺灣土地銀行股份有限公司潮榮分公司所簽
發編號AA九八一四九號定期存款存單返還予奇育營造工程股份有
限公司，並由被上訴人代為受領部分，及關於(二)部分假執行之宣
告，暨訴訟費用（除確定部分外）之裁判均廢棄。
上開廢棄部分，被上訴人在第一審之訴及其假執行之聲請均駁回
。
上訴人其餘上訴駁回。
第一（除確定部分外）、二審訴訟費用由上訴人負擔五分之四，
餘由被上訴人負擔。
    事 實 及 理 由
一、中華商業銀行股份有限公司（下稱中華銀行）於91年9 月30
    日與台灣金聯資產管理股份有限公司（下稱台灣金聯公司）
    簽立不良債權讓與契約書，將對於債務人奇育營造工程股份
    有限公司（下稱奇育公司）之債權讓與台灣金聯公司，有債
    權讓與證明書及公告可稽。台灣金聯公司於本院審理中，聲
    請代中華銀行承當對上訴人之訴訟，經中華銀行與上訴人同
    意，合於民事訴訟法第254 條第1 項之規定。又台灣金聯公
    公司之法定代理人於97年7 月31日變更為乙○○，經乙○○
    聲明承受訴訟，核無不合，均先予敘明。
二、被上訴人主張：緣原審被告奇育公司積欠中華銀行新台幣（
    下同）950 萬元及自民國90年3 月7 日起至清償日止按週年
    利率百分之9.25計算之利息，暨自90年3 月7 日起至清償日
    止，逾期在6 個月以內者，按上開利率百分之10；逾期超過
    6 個月者，按上開利率百分之20計付之違約金，及執行費用
    6 萬6602元。而奇育公司前因承攬上訴人「屏東縣農民教育
    休閒活動中心」土木工程，提供其在原審被告臺灣土地銀行
    股份有限公司潮榮分公司（下稱土地銀行，原存款機構為上
    訴人信用部，嗣經土地銀行接管，下同））之定期存款312
    萬6506元債權（存單編號AA98149 號），設定權利質權予上
    訴人，作為保固金債權之擔保。惟上訴人與奇育公司間之質
    權設定契約書及質權設定通知書，均無質權人即上訴人之大
    小章印文，無從認定上訴人有設定質權之真意，故無雙方意
    思表示合致之書面，依民法第904 條第1 項規定，應認質權
    設定不發生效力。再者，上開工程業已完工且經上訴人驗收
    合格，上訴人未曾主張有瑕疵發生，或上訴人主張之瑕疵未
    能證明存在，且保固期限於90年4 月8 日屆滿，上訴人對奇
    育公司之保固金債權即未發生，上訴人無從要求奇育公司修
    補瑕疵或請求修復費用，換言之，系爭質權因所擔保之債權
    並不存在，亦不存在。又縱認上訴人所稱保固期間發現工程
    瑕疵屬實，然奇育公司經上訴人於87年9 月15日、88年7 月
    6 日通知限期修復後，迄未進行修復，上訴人卻未於6 個月
    內起訴，依民法第514 條第1 項規定，已罹於1 年之請求權
    時效，及奇育公司於89年6 月12日與上訴人訂定質權契約，
    不能認有以契約承認瑕疵修補債務存在之真意，上訴人亦未
    能舉證當時已有瑕疵存在，且縱認有民法第145 條之適用，
    亦應類推適用民法第880 條之規定，因上訴人未於罹於時效
    後5 年內行使質權，其質權已歸於消滅。另上訴人既未曾自
    行修補系爭瑕疵，其費用償還請求權尚未發生，應認質權擔
    保之債權亦未發生，不得行使質權。而奇育公司怠於請求上
    訴人返還系爭定存單，上訴人復爭執對奇育公司之系爭定期
    存款債權有權利質權存在，爰請求：(一)確認上訴人對系爭編
    號AA98149 號定存單312 萬6506元定期存款債權，其權利質
    權所擔保債權及權利質權均不存在，(二)上訴人應將系爭編號
    AA98149 號定存單正本返還奇育公司，並由伊代為受領，暨
    陳明願供擔保聲請准予宣告假執行（原審判決關於駁回被上
    訴人請求確認系爭權利質權所擔保債權不存在部分，未經被
    上訴人上訴而確定）。
三、上訴人則以：(一)系爭權利質權擔保之範圍，包括奇育公司依
    上開工程合約對伊所生之一切債務。系爭工程於87年4 月9
    日完成驗收，伊於87年9 月15日即發現系爭工程存在瑕疵，
    於同日及88年7 月6 日通知奇育公司修繕，雙方並於88年7
    月20日作成會勘保固缺失紀錄，而奇育公司迄未修復。依伊
    與奇育公司系爭工程合約第22條之約定，奇育公司自工程驗
    收合格之日起保固3 年，就保固期間發現之瑕疵應負責修復
    ，如延不修復，伊得動用保固金代為修復，故伊對奇育公司
    已取得瑕疵修補請求權及不完全給付之債務不履行損害賠償
    請求權，其時效各有不同之規定，後者應適用15年之時效期
    間，尚未罹於時效；(二)伊對奇育公司之瑕疵修補請求權縱已
    罹於1 年之時效期間，然奇育公司業於89年5 月25日發函承
    認瑕疵未修復，及於89年6 月12日與伊訂定質權設定契約，
    即有以契約承認該債務之真意，並提出擔保，依民法第144
    條第2 項規定，不得再拒絕給付；(三)又依民法第145 條第1
    項規定，縱使伊之瑕疵修補請求權已罹於時效，仍得就質權
    標的之定期存款債權行使權利等語，資為抗辯。
四、原審判決確認上訴人就奇育公司對土地銀行系爭定期存款債
    權無質權關係存在；上訴人應將系爭編號AA98149 號定存單
    正本返還奇育公司，由被上訴人代為受領，及就命上訴人給
    付部分，為附條件准、免假執行之宣告，並駁回被上訴人其
    餘之訴。上訴人就原審判決敗訴部分聲明不服，求為判決：
    (一)原審判決不利部分廢棄，(二)上開廢棄部分，被上訴人在第
    一審之訴及假執行之聲請均駁回；被上訴人則求為判決：上
    訴駁回。
五、兩造就下列事項並不爭執，並有執行法院通知、潮州農會函
    、債權憑證、工程合約、定期存款存單、質權設定通知書、
    質權設定契約書、營繕工程結算驗收証明書等附卷可稽（原
    審卷(一)第7 、8 、28至29、91至97頁、142 頁，卷(二)第30至
    33頁、45至48頁），堪認為真實：
  (一)奇育公司積欠被上訴人950 萬元及自90年3 月7 日起至清償
    日止按週年利率百分之9.25計算之利息，暨自90年3 月7 日
    起至清償日止，逾期在6 個月以內者，按上開利率百分之10
    ；逾期超過6 個月者，按上開利率百分之20計付之違約金，
    及執行費用6 萬6602元。
  (二)奇育公司承攬上訴人發包之系爭工程，業於87年3 月8 日完
    工，於87年4 月9 日驗收合格，約定保固期限自87年4 月9
    日起至90年4 月8 日止共3 年。
  (三)奇育公司對土地銀行有定期存款312 萬6506元債權（存單編
    號AA98149 號），於89年6 月12日設定權利質權予上訴人。
六、兩造爭執事項為：
  (一)奇育公司與上訴人間質權設定契約是否成立生效？該質權設
    定是否附有「修繕完成」之解除條件？
  (二)上訴人與奇育公司是否有約定系爭瑕疵延到系爭工作物發包
    經營確定時再行修繕？上訴人何時得行使該請求權？上訴人
    於本院始提出此部分抗辯，是否合於民事訴訟法第447 條之
    規定？
  (三)上訴人對於奇育公司之瑕疵修補請求權或費用償還請求權，
    是否罹於請求權時效？上訴人主張依民法第144 條第2 項或
    同法第145 條規定，仍得就系爭設定權利質權之定期存款債
    權取償，是否有理由？
  (四)上訴人迄未發包經營，是否影響系爭瑕疵修補請求權之行使
    ？
  (五)系爭工程於保固期間是否發現奇育公司應負責修補之瑕疵？
    是否已經修補？如瑕疵仍然存在，其項目及修補瑕疵之費用
    為何？
  (六)被上訴人請求上訴人將土地銀行所簽發編號AA98149 號定期
    存款存單返還奇育公司，由被上訴人代為受領，是否有理由
    ？
七、茲就兩造爭執事項，論述如下：
  (一)按民法第904 條規定，以債權為標的物之質權，固應以書面
    設定之，然書面之形式，法未明定其一定之格式，是由出質
    人與質權人同意將設定權利質權之意旨，明載於書面即為已
    足（最高法院64年台上字第684 號判例參照）。系爭「質權
    設定契約書」上雖無上訴人之印文，然載明：債務人奇育公
    司為擔保物提供人，願以定期存款單交付上訴人設定質權等
    語，並經奇育公司將系爭定存單交付上訴人收執，及以「質
    權設定通知書」致上訴人信用部，上訴人信用部並函覆上訴
    人及奇育公司，稱已辦妥質權登記等語（原審卷(一)第96頁至
    97頁背面），足認已將出質人與質權人同意設定權利質權之
    意旨明載於書面，揆諸前開說明，應符合書面設定之要件。
    被上訴人拘泥於系爭質權設定契約書無上訴人之印文，認質
    權設定不具書面形式而未成立云云，尚無足取。
  (二)按承攬人之瑕疵擔保責任，依民法第498 條至第501 條、第
    514 條之規定，有瑕疵發見期間及權利行使期間。又同法第
    128 條前段規定，消滅時效，自請求權可行使時起算。據證
    人即上訴人主辦系爭工程發包之會務股長陳清詠稱：奇育公
    司申請退還保固金，但是工程有瑕疵，雙方會勘之後約定將
    來營業時再修繕瑕疵，以免浪費；因為當時還沒有要修繕，
    就於同一天將保固金放在定存，設定定存單的質權，沒有把
    錢發還奇育公司，當時設定契約的真意是擔保到工程修繕完
    畢；奇育公司是施作主體工程，88年7 月6 日通知所稱滲水
    的瑕疵已經修繕，同年月20日勘驗的瑕疵，應由奇育公司負
    責的部分還沒有修繕等語（本院卷(一)第94至96頁），與奇育
    公司88年12月6 日工程連絡單及89年5 月25日函略以：已與
    上訴人協調認同本公司88年10月12日工程連絡單確認之缺失
    改善項目；俟上訴人確定發包經營單位，在進行裝修前改善
    等語，及88年10月12日（日期誤載為13日）工程連絡單確認
    同年7 月20日工程查驗表所載保固缺失之責任歸屬等之記載
    相符（本院卷(一)65至69頁），並有系爭權利質權設定之相關
    書面可稽（原審卷(一)第96頁至97頁背面），堪認屬實。而上
    訴人固稱於87年9 月15日即發現系爭工程存在瑕疵，於同日
    及88年7 月6 日通知奇育公司修繕等語，然雙方係於88年7
    月20日會勘始確認奇育公司應負責之瑕疵項目，並作成保固
    缺失紀錄，證人陳清詠並稱88年7 月6 日通知所稱之滲水瑕
    疵已修復等語，則上訴人於本件主張之88年7 月20日會勘發
    現之瑕疵項目，自仍屬於保固期間內發現之瑕疵，並於88年
    12月6 日之前，即經奇育公司與上訴人合意約定俟上訴人將
    系爭建物發包經營之時，再履行保固期間瑕疵之修繕義務，
    核屬履行期間之約定，按之上開說明，其時效期間應自請求
    權可行使之時，即上訴人將系爭建物發包經營之時起算。又
    奇育公司設定定存債權質權以供上訴人瑕疵修補請求之擔保
    ，依其目的，原即以瑕疵「修繕完成」為質權消滅之要件，
    尚非屬兩造爭執之使契約自始失效之附有解除條件之約定。
    至於上訴人於原審固未就88年7 月20日會勘發現之瑕疵項目
    ，及與奇育公司約定俟發包經營前始為修繕之事實提出抗辯
    ，然被上訴人於起訴時提出之上訴人對執行法院函文，業已
    載明「奇育公司於保固期限內有重大瑕疵尚未修復，經與該
    公司協調後，應允於系爭建物開始營業前修復完成，以免屆
    時再整修浪費修繕費用」等語（原審卷(一)第8 頁），原審就
    此關係履行期間之約定，並未行使闡明權使當事人為完全之
    陳述及辯論，且上訴人於原審已主張於87年9 月15日發現漏
    水之瑕疵，於同日及88年7 月6 日通知奇育公司而未經修繕
    之事實，亦即已主張「發現瑕疵而未經修繕」之事實，至於
    詳細瑕疵項目，則經88年7 月20日雙方會同勘驗而確定，自
    屬對於已提出之防禦方法為補充，且該次會勘迄被上訴人提
    起本件訴訟，已近7 年，復關係上訴人得否主張系爭權利質
    權之重要事項，如不許其提出將顯失公平。是依民事訴訟法
    第447 條第1 項第1 、3 、6 款之規定，應准許於本院提出
    ，併此敘明。
  (三)據上所述，上訴人既於88年7 月20日發現工程瑕疵之後，1
    年時效期間屆滿前，於88年12月6 日前即與奇育公司合意約
    定瑕疵修補請求權之履行期，且上訴人迄未將系爭建物發包
    經營，為兩造所不爭執，則履行期尚未屆至，時效期間尚無
    從起算，即無被上訴人所稱罹於時效之情。從而，亦不生民
    法第144 條第2 項或同法第145 條規定之適用問題，及上訴
    人另主張：就系爭工程瑕疵存在債務不履行之損害賠償請求
    權，為系爭權利質權擔保效力所及，未罹於時效云云，亦無
    審酌之必要。
  (四)被上訴人主張：上訴人因財務危機，系爭建物已計畫出售，
    則其與奇育公司約定「營業前為修繕」之條件已確定不成就
    ，上訴人之瑕疵修補請求權即無從發生，而不發生費用償還
    請求權，亦即系爭權利質權所擔保之債權不存在，質權已歸
    消滅等語。惟系爭工程之瑕疵，業經雙方會勘瑕疵項目，並
    經奇育公司確認如88年7 月20日之工程查驗表所示，有奇育
    公司出具之工程連絡單既所附工程查驗表、照片可憑（本院
    卷(一)65至82頁），則在奇育公司為修繕前，上訴人對奇育公
    司之瑕疵修補請求權業已發生並存在，至於雙方約定俟發包
    營業確定前始為修繕，則屬履行期之約定，該約定既不違反
    法律強行規定，自屬合法有效，且上訴人之權利並不因迄未
    發包營業而受影響。再者，上訴人就系爭建物縱使出售，仍
    得就修繕請求權約定轉由後手行使，而有經濟上之利益。是
    被上訴人主張瑕疵修補請求權已確定不發生云云，核屬無據
    。
  (五)上訴人主張系爭工程於保固期間發現奇育公司應負責修補之
    瑕疵，業經提出奇育公司出具之工程連絡單、函文暨所附工
    程查驗表、照片為證（本院卷(一)65至82頁）。查系爭工程查
    驗表所列瑕疵項目計30項，奇育公司就其中檢查項目項次3.
    11.12.14.至17.20.至等10項承認為其應負責修繕範圍（下稱系
    爭瑕疵項目），且據奇育公司89年5 月25日對上訴人之函文
    ，承認瑕疵尚未修繕，依協議將俟上訴人尋求經營單位後立
    即配合修繕等語，並經陳清詠證述如上，參以上訴人迄未將
    系爭建物發包經營、系爭瑕疵項目迄今仍存在之事實，足認
    奇育公司確實尚未履行修繕之義務，被上訴人爭執已為修繕
    ，而未舉證證明之，尚無足採。又本院函請系爭工程負責設
    計監造之建築師陳哲士對系爭瑕疵之修復費用為鑑價，據稱
    ：估價表僅將保固期間內的瑕疵列入，事後的破壞或毀損沒
    有列入，依據是估驗表，且經奇育公司原來承辦人員歐陽肇
    鴻會同確認項目與缺失；瑕疵的範圍如果稍微擴大不會影響
    重新修繕的工程，最主要是施工的問題，因為打除時也可能
    破壞防水層，施作比較耗工，以工料來說，工的部分所占比
    例比較高，要修繕的部分，屬於漏水的情況比較多；估價表
    是依現在的工料行情去估算，與88年間施作的工料不會差很
    多等語（本院卷(二)第51至52頁）。再就各項瑕疵的估價，據
    稱：系爭瑕疵項次3.與工程查驗表項次1.是同一個位置，項
    次3.是從上面看到裂縫，項次1.是從下面產生滲水，所以是
    同一個瑕疵等語，故合計此部分之瑕疵修復費用為7 萬元（
    本院卷(二)第23頁、53頁）；項次11.部分，據稱：現場原有施
    作防水，但是事後防水損壞，若當時有貼地磚，應不致損壞
    ，故當時施作，只需支出估價單第4 項水泥沙漿與地磚費用
    等語，是此部分之瑕疵修復費用為5 萬元（本院卷(二)第25頁
    、53頁）；項次12.部分，據稱：估價單項次12.包括兩個地方
    的線板，1 處是GRC 線板，1 處是不銹鋼板，查驗表所示是
    指GRC 線板部分，如果當時施作不須開模，現在施作要開模
    ，但是均要搭工作鷹架等語，而估價單上就GRC 線板之施作
    為1 式計價，包括工作架、開新模GRC 線板、施工等為5 萬
    元，是此部分原應扣除開新模之費用，但未經上訴人或丙○
    ○○○○提出該部分之計價費用，爰審酌施作比例予以扣除
    2 萬元之費用，則上訴人就此部分得主張之修繕費用為3 萬
    元（本院卷(二)第26頁、53頁）；項次14.部分，據稱：此部分
    現在施作，與當時修繕之費用相同，因均會破壞防水層，需
    要修補，並採1 式計價等語，是此部分之瑕疵修復費用為1
    萬元（本院卷(二)第27頁、54頁）；項次15.為2 樓主體大廳頂
    版角材未拆除，其施作費用，依估價單為1 式計價2 萬元（
    本院卷(二)第27頁）；項次16.17.部分，據稱：現場原有施作防
    水，但有瑕疵必須修繕，項次16.估價表提到抓漏，是因為看
    到漏水，無法確定原因，包括全部做到不漏水為止，項次17.
    已可確定漏水位置，可以確定施工的工法，全部施作完需10
    萬元等語，故合計此部分之瑕疵修復費用為25萬元（計算式
    ：150000+100000=250000，本院卷(二)第27、28頁、53頁）；
    項次20.至部分，據稱：項次20.之水箱蓋及項次之圓鐵框
    會勘之時均不存在，依當時缺少之數量估價；項次之臨時
    扶手鋼筋高度近3 公尺，須搭工作架，以氧氣乙炔切割等語
    ，故合計此部分之瑕疵修復費用為16萬元（計算式：10000+
    100000+50000=160000 ，本院卷(二)第28、29頁、54頁）。從
    而，合計系爭瑕疵之修復費用為59萬元。陳哲士固另稱：依
    據我的專業判斷，上開工程查驗表上所列全部瑕疵均應由奇
    育公司負責修繕云云，惟系爭工程查驗單之作成，係經奇育
    公司會同上訴人勘驗，並由奇育公司檢討責任歸屬後，通知
    上訴人及丙○○○○○，如88年10月13日工程連絡單所示，
    上訴人及丙○○○○○受通知後，就奇育公司僅承認其中系
    爭10項瑕疵為應負責修繕範圍，迄未爭執，證人陳清詠並稱
    ：其餘之瑕疵均已修繕等語，而第項瑕疵已無從查驗，
    為兩造所不爭執（本院卷(一)第69、196 、197 頁），則陳哲
    士此部分陳述，自不足為有利上訴人之認定。是上訴人主張
    對奇育公司之瑕疵修補請求權，於59萬元金額範圍內，為有
    理由，亦即，在奇育公司為修繕前，上訴人對奇育公司系爭
    權利質權所擔保之債權，為59萬元；被上訴人請求確認上訴
    人對奇育公司之權利質權不存在，於超過59萬元部分為有理
    由，在59萬元範圍內，為無理由。
  (六)被上訴人主張上訴人應將土地銀行所簽發編號AA98149 號定
    期存款存單返還奇育公司，由被上訴人代為受領，為上訴人
    所否認。按民法第904 條第2 項規定，以債權為標的物之質
    權，如債權有證書者，出質人有交付之義務。系爭權利質權
    之標的為定期存款債權，以定存單表彰其權利，而上訴人對
    奇育公司尚有瑕疵修補請求權存在，修復所需費用為59萬元
    ，則其供擔保之系爭權利質權，在此範圍內仍屬存在，上訴
    人仍有持有系爭定存單之權利。從而，被上訴人此部分之請
    求，為無理由。
八、綜上，被上訴人請求確認上訴人對奇育公司之系爭權利質權
    不存在，於超過59萬元部分為有理由，在59萬元範圍內，為
    無理由；其請求上訴人應將土地銀行所簽發編號AA98149 號
    定期存款存單返還奇育公司，由被上訴人代為受領，為無理
    由，其假執行之聲請失所附麗，應併予駁回。原審就系爭權
    利質權於59萬元範圍內部分，及被上訴人請求返還系爭定存
    單部分，為上訴人敗訴之判決，並為假執行之宣告，自有未
    洽。上訴意旨就此部分指摘原判決不當，求予廢棄改判，為
    有理由。至於超過權利質權擔保範圍59萬元部分，原審為上
    訴人敗訴之判決，核無違誤，上訴意旨，就此部分，仍執陳
    詞，指摘原判決不當，求予廢棄，為無理由，應駁回其上訴
    。又本件事證已臻明確，兩造其餘攻擊、防禦，於終局判決
    不生影響，爰不予一一審酌，併此敘明。
據上論結，本件上訴為一部有理由，一部無理由，依民事訴訟法
第450 條、第449 條第1 項、第79條，判決如主文。
中    華    民    國    98    年    10    月    13    日
                            民事第一庭
                                審判長法官  黃金石
                                法      官  林健彥
                                法      官  謝肅珍
以上正本證明與原本無異。
上訴人如對本判決上訴，須於判決送達後20日內向本院提出上訴
狀，其未表明上訴理由者，應於上訴後20日內向本院提出上訴理
由書（均須按他造當事人之人數附繕本）。上訴時應提出委任律
師或具有律師資格之人之委任狀，並依附註條文規定辦理。
中    華    民    國    98    年    10    月    13    日
                                書  記  官  馬蕙梅
附註：
民事訴訟法第466 條之1 ：
對於第二審判決上訴，上訴人應委任律師為訴訟代理人，但上訴
人或其法定代理人具有律師資格者，不在此限。
上訴人之配偶、三親等內之血親、二親等內之姻親，或上訴人為
法人、中央或地方機關時，其所屬專任人員具有律師資格並經法
院認適當者，亦得為第三審訴訟代理人。
第1 項但書及第2 項情形，應於提起上訴或委任時釋明之。


司法院資訊處製作；財團法人民間司法改革基金會備份。
